最高法院民事判決　　　　　　　　　　　　　　　八十七年度台上字第二二八二號
　　上 訴 人　邱鏡溶
　　被上訴人　白庭彥
右當事人間請求排除侵害事件，上訴人對於中華民國八十五年十二月三十一日臺灣高
等法院第二審判決（八十五年度上字第一一八二號），提起上訴，本院判決如左：
    主  文
原判決廢棄，發回臺灣高等法院。
    理  由
本件上訴人主張：坐落臺北縣新店市○○○段七張小段五○三之六及七九一之二號土
地為伊所有，被上訴人無正當權源，卻於其上搭建如第一審判決附圖（以下稱附圖）
紅色線條所示圍牆，占用綠色所示面積三七平方公尺之Ｂ部分及面積二四平方公尺之
Ｇ部分土地等情，爰本於民法第七百六十七條規定，求為命被上訴人拆除圍牆，返還
占用之土地之判決（上訴人請求第一審共同被告白庭芝拆除地上物，返還土地部分，
業經第一審判決敗訴確定）。
被上訴人則以：系爭圍牆於五十九年間興建，伊以行使地上權之意思占用系爭土地，
已於七十九年間因時效而取得地上權，曾於八十四年三月二十一日申請為地上權登記
，雖因上訴人異議而未能辦妥，但仍無礙於伊已取得地上權之事實，伊並非無權占有
系爭土地。又兩造雖曾訂立協議書，就系爭土地之通行問題達成協議，惟嗣已合意解
除，伊並將上訴人於協議時交付之新臺幣（以下同）九十萬元，扣除伊妻小依據協議
書別居支付之房租租金三十六萬元，及伊代行修補上訴人拆除之圍牆上端紅磚之工料
費四千元，餘款悉予退還上訴人受領，應已回復至未有協議前原來之狀態，無礙於伊
原占有狀態之繼續等語，資為抗辯。
原審維持第一審所為上訴人敗訴判決，駁回其上訴，係以：坐落臺北縣新店市○○○
段七張小段五○三之六及七九一之二號土地為上訴人所有，被上訴人於其上搭建如附
圖紅色線條所示之圍牆，占用如綠色所示面積三七平方公尺之Ｂ部分及面積二四平方
公尺之Ｇ部分土地。上訴人主張被上訴人為無權占有，被上訴人則抗辯：五十七年購
置新店市○○路○段一一五巷一○號房地（以下稱一○號房地）遷入居住，建築圍牆
，以行使地上權之意思占有系爭土地迄今，已因時效取得地上權，並非無權占有云云
。查一○號房屋為未辦保存登記之建物，係被上訴人於五十七年間向訴外人郭湯盛買
受，有公證書可按，所坐落基地則係被上訴人借用其兄即第一審共同被告白庭芝名義
申購，並信託登記於其名下，於八十一年三月十九日辦妥所有權登記者，有備忘錄及
土地登記簿謄本足證。是則系爭圍牆係被上訴人所設，應無疑義。按地上權者，謂以
在他人土地上有建築物或其他工作物或竹木為目的而使用其土地之權，民法第八百三
十二條定有明文；又以行使地上權之意思，二十年間和平繼續占有他人之土地者，得
請求登記為地上權人，同法第七百七十二條準用第七百六十九條，亦有明文。查被上
訴人陳明於五十九年間以行使地上權之意思，興建系爭圍牆，而占用系爭土地，迄至
七十九年，其取得地上權之時效期間即已完成。上訴人雖稱：圍牆並非工作物，且在
他人土地上建築圍牆係無因管理，不能取得地上權云云，惟圍牆、駁崁為建築法第四
條、第七條規定之工作物，不生與系爭土地附合之問題；又被上訴人所以建造系爭圍
牆，係為防阻屋後高地崩坍，危及自家房舍之安全，亦非無因管理。上訴人前開陳述
，並無可取。而在土地所有人本於所有權對占有人提起訴訟以前，占有人如已具備時
效取得地上權之要件，並向管轄地政機關為合法登記之聲請者，即足認為具有對抗土
地所有人之正當權源。被上訴人係以行使地上權之意思在系爭土地上建有工作物而使
用系爭土地，其取得地上權之時效期間業已完成，業如前述。其於八十四年三月二十
一日，以時效取得為由，向臺北縣新店地政事務所聲請辦理地上權登記，因上訴人提
出異議，而遭該地政事務所以「涉及私權爭執」為由駁回聲請。上訴人於其後之同年
七月二十五日始訴請被上訴人拆除地上物，返還土地，被上訴人自得據地上權以為對
抗。又上訴人雖曾於八十一年一月十四日，就一○號房屋與同巷一二號房屋間之相鄰
土地通行事宜，與被上訴人簽訂協議書，約定：「一甲方（即上訴人）所有土地現為
乙方（即被上訴人）後院使用之新店市○○○段七張小段五○三－六地號，乙方同意
為甲方通道之用，唯必須：先建造擋土牆為路基。此擋土牆斜走距乙方左後側屋
角應有壹公尺距離。(3)路基上方靠乙方一側於建擋土牆之前，應先做好安全圍籬（擋
土牆完工時，甲方應將乙方原圍牆缺口部份負責接妥。施工期間有東西掉落乙方之地
，甲方應隨排除）。二乙方應於民國年３月日以前遷出，以便甲方施工，但甲方
應支付乙方新台幣玖拾萬元正作為乙方搬遷及拆除圍牆補償之用。如甲方於開工壹年
內未完工，則甲方願按自逾期完工日起按月付新台幣萬元正至完工日止。三甲方應
按施工進度做好圍籬及防塵牆而後施工。四乙方應於民國年３月日以前，辦妥法
院假處分撤銷及乙方向台北縣政府行文暫緩施工案同時撤銷。乙方定配合甲方以便甲
方施工順利完工。於此同時甲方應同意乙方無條件領回前假處分提存之保金新台幣
壹拾陸萬元正，及提出印鑑証明或同至法院做筆錄」等語，惟因故未能實現，圍牆並
未拆除，為兩造所不爭，則該工作物尚在系爭土地上，應無疑義。而上訴人曾告訴被
上訴人竊佔系爭土地，於刑事案件審理時，提起附帶民事訴訟，請求被上訴人返還九
十萬元之賠償金，顯有解除協議書之意。被上訴人嗣於八十四年三月三日將上訴人於
協議成立時交付之九十萬元，扣除妻小別居房屋租金三十六萬元，及代行修補上訴人
於八十年五月三十一日拆除之圍牆上端紅磚工料費四千元之餘款予以提存退還，並經
上訴人領取，自應認兩造已合意解除契約。何況上訴人提起本件訴訟，並非本於協議
書請求履行，而係主張被上訴人無權占有，顯亦同意解除協議書，溯及回復原來狀態
。被上訴人占有之狀態應仍繼續，而無中斷時效情事。又協議書僅就五○三之六號土
地而為協議，並未就七九一之二號土地併予協議，上訴人主張被上訴人簽訂協議書後
就七九一之二號土地上之圍牆放棄占有，時效中斷云云，要與事實不合。從而，上訴
人本於民法第七百六十七條規定，訴請被上訴人拆除圍牆，將占用之土地交還，即屬
無據等詞，為其判斷之基礎。
惟查：地上權為一種物權，主張取得時效之第一要件須為以行使地上權之意思而占有
。本件被上訴人雖陳明於五十九年間以行使地上權之意思興建系爭圍牆，占有系爭土
地，然為上訴人所否認（見一審卷一三二頁反面、一三三頁正面、原審卷二四頁）。
原審未說明被上訴人之陳述何以可採，遽為有利被上訴人之認定，尚嫌速斷。其次，
被上訴人曾訴請上訴人容忍伊為地上權之登記，案列臺灣臺北地方法院八十四年度訴
字第二五九九號審理。其起訴狀記載：「緣原告於民國五十七年間購置坐落新店市○
○路○段一一五巷十號房地遷入居住迄今，初時見屋後院相鄰之同巷十二號，宅高坡
陡，土地因颱風雨水滲，坍崩不已，危及吾宅房舍安全，屢請該宅主人設防而不得
，乃以行使地上權之意思就坡邊建石造駁崁，崁上砌建磚造圍牆以防閑」等語（見一
審卷一一○頁反面）。上訴人曾主張：以上開起訴狀記載之占有原因觀之，被上訴人
建造圍牆，占有系爭土地之目的祇在防閑，與地上權應以在他人土地上有建築物，或
其他工作物，或竹木為目的而使用其土地者，尚有不合，不得主張地上權等語。原判
決對於上訴人此項主張何以不能採取，未為說明，亦嫌疏略。再者，兩造於八十一年
一月十四日簽訂協議書後，復生爭執，被上訴人於八十四年三月三日致函上訴人稱：
原協議以五○三之六地號為通道之標的既無由實現而屬不能，原協議當然自始確定無
效，上訴人所付補償金扣除租金及代行修補費用之餘額將予提存歸還等語（見一審卷
一一五頁），於提存書之提存原因及事實欄亦記載：「方前就新店市○○○段七張
小段五○三－六地號築為通道之協議因標的不能無效。提存人茲將前收補償金九十萬
元扣除損害賠償金卅六萬四千元外，餘款提存以代清償，因受取人受領遲延」等字樣
（見一審卷八七頁）。原審謂上訴人於被上訴人被訴竊佔案件審理時，提起附帶民事
訴訟，請求被上訴人返還九十萬元之賠償金，顯有解除協議書之意，被上訴人嗣將扣
除房屋租金及修補圍牆工料費之餘款提存，上訴人予以領取，應認兩造已合意解除契
約云云，顯與卷附資料不符。上訴論旨，指摘原判決不當，求予廢棄，非無理由。又
原審八十五年九月二十五日準備程序筆錄載有「上代：我們是依協議書來請求被上訴
人遷讓」等字樣（見原審卷四七頁正面），其真意究竟如何﹖與本件訴訟標的之判斷
有關，案經發回，併請注意及之。
據上論結，本件上訴為有理由。依民事訴訟法第四百七十七條第一項、第四百七十八
條第一項，判決如主文。
中      華      民      國    八十七    年      九      月    二十五    日
                              最高法院民事第五庭
                                  審判長法官  吳  啟  賓
                                        法官  謝  正  勝
                                        法官  劉  福  來
                                        法官  黃  熙  嫣
                                        法官  朱  建  男
      右正本證明與原本無異
                                              書  記  官
中      華      民      國    八十七    年      十      月     十四     日
